臺北高等行政法院判決
                                      99年度訴字第1995號
                                    100年3月10日辯論終結
原      告　挺仁電器有限公司
代　表　人
即 清算 人  王秋香
            方信義
          　潘永新
            彭菊妹
            黃招芬
訴訟代理人　蘇青旗　會計師
被      告　財政部臺灣省北區國稅局
代　表　人　吳自心（局長）住同上
訴訟代理人　劉正瑜
上列當事人間營業稅事件，原告不服財政部中華民國99年8 月16
日台財訴字第09900303040 號訴願決定（案號：第09901854號）
，提起行政訴訟，本院判決如下：
    主  文
原告之訴駁回。
訴訟費用由原告負擔。
　　事實及理由
一、事實概要：緣原告於97年12月15日經經濟部廢止公司登記，
    未依規定辦理決清算申報，經被告查獲，以其最近年度（96
    年）營利事業所得稅結算申報書資產負債表列載餘存貨物金
    額新臺幣（下同）91,735,853元，尚未出售，應視為銷售貨
    物，核定銷售額91,735,853元，補徵營業稅額4,586,793 元
    。原告不服，申請復查，經被告以99年5 月31日北區國稅法
    一字第0990016096號復查決定（下稱原處分）駁回其復查之
    申請。原告猶不服，提起訴願，經遭駁回，遂提起本件行政
    訴訟。
二、本件原告主張：
  (一)按「有左列情形之一者，視為銷售貨物……二營業人解散或
    廢止營業時所餘存之貨物，或將貨物抵償債務、分配與股東
    或出資者。」、「營業人以較時價顯著偏低之價格銷售貨物
    或勞務而無正當理由者，主管稽徵機關得依時價認定其銷售
    額。」、「本法第3 條第3 項規定視為銷售貨物之銷售額，
    其認定標準如下：一第1 款及第2 款，以時價為準……。」
    及「本法所稱時價，係指當地同時期銷售該項貨物或勞務之
    市場價格。」，分別為加值型及非加值型營業稅法（下稱營
    業稅法）第3 條第3 項第2 款、第17條及加值型及非加值型
    營業稅法施行細則（下稱營業稅法施行細則）第19條第1 項
    第1 款與第25條所明定。又按「行政機關就該行政程序，應
    於當事人有利及不利之情形，一律注意。」，為行政程序法
    第9 條所規定。
  (二)依被告98年8 月14日北區國稅三重三字第0980020599號函（
    下稱被告98年8 月14日函）說明一、「……經查貴公司96年
    資產負債表尚列載存貨91,735,853元，依加值型及非加值型
    營業稅法第3 條第3 項第2 款及43條規定，依存貨帳面值補
    徵營業稅額4,586,793 元。」，又原告存貨成本為91,735,8
    53元，出售金額為27,520,038元，若被告認為有銷售價格與
    時價顯不相當之疑義時，亦應依營業稅法第17條之規定依時
    價認定其銷售額。是以，不論「視同銷貨」或「銷貨額」均
    應依時價認定，而非按存貨之成本認定，故被告係依存貨帳
    面值而非時價核定補徵營業稅，明顯違反營業稅法施行細則
    第19條第1 項第1 款及第25條之規定。
  (三)觀諸原告從87年底起至96年底止期末存貨之增減變動情形，
    88及89年度進貨分別為14,481,036元及18,930,224元，當年
    度銷貨成本分別為45,362,908元及28,552,891元，故當年度
    的進貨有可能全部出售，被告在98年度核定補徵營業稅之存
    貨，幾乎為88年之前所餘留的，依經驗法則及社會通念觀之
    ，超過或接近10年前之電器用品如電視機、音響、攝影機及
    錄放影機等科技產品，於估價時，時價可確定較存貨帳面價
    值為低。又原告96年度營利事業所得稅結算申報所檢附之期
    末存貨未設帳僅違反「稅捐稽徵機關管理營利事業會計憑證
    辦法」之規定，並不影響按時價估計存貨帳面值91,735,853
    元之視同銷貨金額，被告針對存貨進行查核過程中，原告雖
    未提示帳冊等，惟原告於營利事業所得稅結算申報時已檢附
    期末存貨明細表，並詳載存貨之品名與數量，應有足夠證據
    認定存貨91,735,853元之時價，此對原告有利被告卻未予注
    意，有違行政程序法第9 條之規定。
  (四)營利事業所得稅結算申報時所附之期末存貨明細表共4 頁，
    第3 頁存貨小計為14,784,160元，並非存貨之全部。又期末
    存貨之正確金額為91,735,853元，係從94年12月31日起至97
    年12月31日止資產負債表期末存貨之金額，估價單出售金額
    為27,520,038元，此與成本91,735,853元有異，實屬正常，
    蓋期末存貨明細表與估價單二者之品名、數量經逐一核對、
    交叉勾稽後完全相符。再者，結算申報所附之期末存貨明細
    表（共4 頁）與行政訴訟時所附之期末明細表（共2 頁），
    內容完全相同，唯一差異係將原來品名「電器」更改為具體
    分類之電視、音響、電池等，此將附件一與附件三進行交叉
    比對即明。
  (五)被告要求原告「提示期末存貨之時價供核」係違反舉證責任
    分配之規定。
  1.按營業稅第43條第1 項規定：「……主管機關依查得之資料
    ……。」，查得資料應包括同法施行細則第25條規定之時價
    。被告並未查得時價資料之情況下，產生時價未明即事實不
    明。被告在事實不明時以課稅處分侵害原告之權利，違反依
    法行政原則。
  2.營業稅法施行細則第19條規定之時價，依同細則第25條規定
    ，本法所稱時價，係指當地同時期銷售該項貨物或勞務之市
    場價格，此種市場價格非原告所能隱藏或掌握，故原告未能
    提示期末存貨之時價供核，並無違反協力義務。
  3.又被告查核銷貨收入時，認原告所列之銷售價格與時價顯不
    相當，似有漏稅之虞，為求課稅行政措施之便宜，應由原告
    舉證無不正當行為，僅於原告無法舉證時，推定以時價為其
    售價，以求查核認定之便利，可見「時價」之舉證應由被告
    負責。另，營業稅法所稱時價，無論是同法第3 條第3 項規
    定之「視同銷貨之依時價認定。」，或同法第17條規定之「
    銷貨額之依時價認定。」，兩者時價之舉證責任分配不應有
    所區別，均應由被告負責舉證。
  (六)為收集相關產品之時價，經原告查詢行政院主計處、臺灣省
    、臺北市、臺北縣（現改制為新北市）工會，皆無查獲關於
    舊電器之產品時價。依據經驗法則，系爭電器產品庫存越久
    時價越低，若為法院拍賣價格更是為低，對原告實較有利。
    被告處分係於98年度，系爭電器產品之時價在98年度為相對
    低點，惟98年並無廠商出售系爭產品，94、95、96、97年度
    亦無出售，因此，只好以93年以前同業實際買賣之價格為系
    爭產品之時價作為課稅基礎。以原告99年12月27日提供之期
    末存貨與時價比較彙總表所示，彙總時價為69,048,396元，
    補徵之營業稅應為3,452,420 元（69,048,396元×5%）。
  (七)另，若事實重新認定，原處分及訴願決定應撤銷，重為適法
    之處分，蓋依稅務違章案件裁罰金額或倍數參考表所述：「
    加值型及非加值型營業稅法第52條規定之違章情形，1 年內
    經第一次查獲者，短漏開銷售額依規定稅率計算之稅額處3
    倍之罰鍰。但於裁罰處分核定前以書面或於談話筆（紀）錄
    中承認違章事實及承諾繳清罰鍰者改處1 倍之罰鍰。」，本
    稅及罰鍰合計為2,752,004 元（27,520,038×5%×2 ），較
    原處分為有利。
  (八)綜上所述，被告按原告96年度營利事業所得稅結算申報之期
    末存貨帳面值91,735,583元核定補徵營業稅，非按時價認定
    視同銷售金額，且對原告有利之情形均未予注意，已嚴重違
    反法令。復查決定及訴願決定未加深究即予維持原判，認事
    用法顯有違誤等情。
  (九)聲明求為判決：訴願決定及原處分均撤銷；訴訟費用由被告
    負擔。
三、被告抗辯則以：
  (一)本件原告於97年12月15日經經濟部廢止公司登記，未依規定
    辦理決清算申報，經被告所屬三重稽徵所以其最近年度（96
    年）營利事業所得稅結算申報書資產負債表列載餘存貨物91
    ,735,853元，尚未出售，應視為銷售貨物，核定銷售額91,7
    35,853元，補徵營業稅額4,586,793 元。
  (二)原告復查時主張期末存貨總額為14,784,160元，並提示期末
    存貨明細表；訴願時，主張存貨業已出售，共計27,520,038
    元，並提示收購人及估價單；行政訴訟時，主張其期末存貨
    為91,735,853元，並提示另一期末存貨明細表。原告主張前
    後說詞不一，顯有矛盾，原告行政訴訟中所提示期末存貨明
    細表之品名、數量、單價即有疑義，原告未提示相關存貨明
    細帳等帳簿憑證供核，其主張尚難採據。又按司法院釋字第
    537 號解釋意旨，稅捐稽徵機關並未直接參與當事人間私經
    濟活動，其能掌握之資料自不若當事人，是稅捐稽徵機關如
    已提出相當事證，即已盡舉證責任，當事人若否認相關事證
    ，應舉證以實其說，如無積極可信之反證，自非空言所能推
    翻。原告雖於100 年1 月21日陳報期末存貨與時價比較彙總
    表及時價索引本，主張期末存貨彙總之時價為69,048,396元
    ，較成本91,735,853元為低，本件補徵之營業稅額應為3,45
    2,420 元（69,048,396元×5%）云云。
  (三)惟依商業會計法第38條規定：「各項會計憑證，除應永久保
    存或有關未結會計事項者外，應於年度決算程序辦理終了後
    ，至少保存5 年各項會計帳簿及財務報表，應於年度決算程
    序辦理終了後，至少保存10年。但有關未結會計事項者，不
    在此限。」，原告僅提示95年存貨明細帳，未能提示期末存
    貨購入時之明細帳及會計憑證供核，致無從查核其期末存貨
    明細表所載期末存貨之品名、數量及單價之真實性，另原告
    提示其他營業人於87年至91年間銷售系爭商品開立之統一發
    票，主張以其銷貨金額為時價乙節，依營利事業所得稅查核
    準則（下稱查核準則）第50條前段規定：「商品、原料、物
    料、在製品、製成品、副產品等存貨之估價，以實際成本為
    準，成本高於時價者，納稅義務人得以時價為準，其時價經
    查明者，存貨跌價損失應予核實認定。」，已指明營利事業
    對於商品跌價損失之舉證義務，另原告所提示時價索引本僅
    為單一廠商之銷售價格，非為有公信力之時價，原告徒執詞
    主張存貨價值低落，卻未提出會計帳簿憑證及存貨具相當耗
    損性與跌價之具體事證，供被告審核認定，原核定按帳上所
    載餘存貨物金額91,735,853元補徵營業稅額4,586,793 元並
    無違誤。
  (四)聲明求為判決：駁回原告之訴；訴訟費用由原告負擔。
四、兩造之爭點為原告經廢止公司登記後，未依規定辦理決清算
    申報，被告以原告最近年度（96年）營利事業所得稅結算申
    報書資產負債表列載餘存貨物91,735,853元，尚未出售，應
    視為銷售貨物，核定銷售額91,735,853元，並補徵營業稅額
    4,586,793 元，是否適法有據？原告主張系爭存貨應依營業
  　稅法第3 條第3 項第2 款規定視同銷售貨物，並按時價認定
  　其銷售額是否有理由。
五、經查：
  (一)按「有左列情形之一者，視為銷售貨物……二營業人解散或
    廢止營業時所餘存之貨物，或將貨物抵償債務、分配與股東
    或出資人者。」、「營業人有左列情形之一者，主管稽徵機
    關得依照查得之資料，核定其銷售額及應納稅額並補徵之…
    …六經核定應使用統一發票而不使用者。」。營業稅法第3
    條第3 項第2 款、第43條第第1 項定有明文。次按「本法第
    3 條第3 項規定視為銷售貨物之銷售額，其認定標準如左：
    一第1 款及第2 款，以時價為準。」、「本法稱時價，係指
    當地同時期銷售該項貨物或勞務之市場價格。」、「本法第
    4 章第1 節規定計算稅額之營業人解散或廢止營業時，於清
    算期間需處理餘存貨物或勞務者，仍應向主管稽徵機關申請
    領用統一發票，並依本法第35條規定申報其應納或溢付之營
    業稅額。營業人清算期間屆滿當期之銷售額及應納或溢付營
    業稅額，應於清算期間屆滿之日起15日內向主管稽徵機關申
    報繳納或退還。前2 項清算期間，公司組織者，依公司法規
    定之期限……營業人未依第1 項及第2 項規定申報應納稅額
    者，主管稽徵機關應依本法第43條之規定核定其銷售額及應
    納稅額並補徵之。」營業稅法施行細則第19條第1 項第1 款
    、第25條、第34條定有明文。再按「解散之公司除因合併、
    分割或破產而解散外，應行清算。」、「公司經中央主管機
    關撤銷或廢止登記者，準用前3 條之規定。」、「公司之清
    算，以全體股東為清算人。但本法或章程另有規定或經股東
    決議，另選清算人者，不在此限。」、「公司變更章程、合
    併、解散及清算，準用無限公司有關之規定。」公司法第24
    條、第26條之1、第79條及第113 條亦定有明文。
  (二)本件原告於97年12月15日經經濟部廢止公司登記，未依規定
    辦理決清算申報，經被告查獲，以其最近年度（96年）營利
    事業所得稅結算申報書資產負債表列載餘存貨物91,735,853
    元，尚未出售，應視為銷售貨物，核定銷售額91,735,853元
    ，補徵營業稅額4,586,793 元。原告不服，申經復查未獲變
    更，提起訴願亦遭決定駁回等情，為兩造所不爭，復有原告
    公司變更登記表、查核報告、原告96年營利事業所得稅結算
    申報書申報期末存貨明細表附原處分卷可參，為可確認之事
    實。原告不服被告原處分，主張系爭存貨應依營業稅法第3
 　 條第3 項第2 款規定視同銷售貨物，並按時價認定其銷售額
    云云。
  (三)經查，依營業稅法第3 條第3 項第2 款及同法施行細則第34
    條規定，營業人解散或廢止營業時所餘存之貨物，視為銷售
    貨物。是依上揭規定可知，營業人解散或廢止營業時，於清
    算期間處理餘存貨物，仍應依規定申報其應納或溢付營業稅
    額，未依規定申報應納稅額者，主管稽徵機關應核定其銷售
    額及應納稅額並補徵之。是原告於97年12月15日經經濟部廢
    止公司登記，未依規定辦理決清算申報，被告以原告最近年
    度（96年）營利事業所得稅結算申報書資產負債表列載餘存
    貨物91,735,853元，尚未出售，應視為銷售貨物，核定銷售
    額91,735,853元，補徵營業稅額4,586,793 元，揆諸上揭規
    定，即無不合。
  (四)原告主張系爭存貨應依營業稅法第3 條第3 項第2 款規定視
    同銷售貨物，並按時價認定其銷售額云云。惟按稅捐稽徵機
    關在核定稅額過程中，須納稅義務人協同辦理者所在多有，
    學理上稱為納稅義務人之協力義務，包括申報義務、記帳義
    務、提示文據義務等，此亦為司法院釋字第537 號解釋所闡
    述：「租稅稽徵程序，稅捐稽徵機關雖依職權調查原則而進
    行，惟有關課稅要件事實，多發生於納稅義務人所得支配之
    範圍，稅捐稽徵機關掌握困難，為貫徹公平合法課稅之目的
    ，因而課納稅義務人申報協力義務。」，則以稅捐稽徵機關
    並未直接參與當事人間私經濟活動，其能掌握之資料自不若
    當事人，是稅捐稽徵機關如已提出相當事證，即已盡舉證責
    任，當事人若否認相關事證，應舉證以實其說，如無積極可
    信之反證，自非空言所能推翻。茲查本件原告初於復查時主
    張期末存貨總額為14,784,160元，並提示期末存貨明細表為
    證（參見原處分卷第41頁）；嗣原告於訴願時，主張上揭存
    貨業已出售，共計27,520,038元，並提出收購人及估價單為
    證（參見原處分卷第85頁、第76至80頁）；再原告於本院審
    理時，復主張其期末存貨為91,735,853元，並提出另一期末
    存貨明細表為證，然原告於本院審理時所提示之期末存貨明
    細表之品名、數量、單價因與其迭次主張不符，乃有疑義，
    則被告以原告上揭數次主張前後說詞不一，顯有矛盾，究是
    否真實，確有疑慮，而請原告提出相關存貨明細帳等帳簿憑
    證供核，自屬合理。惟原告迭至本院審理終結時，均未能提
    示舉證以實其說，自難遽信其上揭主張為真正。
  (五)至原告於100 年1 月21日陳報期末存貨與時價比較彙總表及
    時價索引本，主張期末存貨彙總之時價為69,048,396元，較
    成本91,735,853元為低，本件補徵之營業稅額應為3,452,42
    0 元（69,048,396元×5%）云云。惟依商業會計法第38條規
    定：「各項會計憑證，除應永久保存或有關未結會計事項者
    外，應於年度決算程序辦理終了後，至少保存5 年各項會計
    帳簿及財務報表，應於年度決算程序辦理終了後，至少保存
    10年。但有關未結會計事項者，不在此限。」，原告僅提示
    95年存貨明細帳，未能提示期末存貨購入時之明細帳及會計
    憑證供核，即難遽信原告該95年存貨明細帳所載內容確屬真
    實可採，被告依此認無從查核原告期末存貨明細表所載期末
    存貨之品名、數量及單價之真實性，核非無憑，是難認原告
    此項主張可採。
  (六)另原告提示其他營業人於87年至91年間銷售系爭商品開立之
    統一發票，主張以其銷貨金額為時價云云，然依查核準則第
    50條前段規定：「商品、原料、物料、在製品、製成品、副
    產品等存貨之估價，以實際成本為準，成本高於時價者，納
    稅義務人得以時價為準，其時價經查明者，存貨跌價損失應
    予核實認定。」，業已指明營利事業對於商品跌價損失之舉
    證義務，原告自應先舉出其存貨成本究為何，才會有成本是
    否確屬高於時價，而有以時價為準之情形。然參諸本件原告
    所提出之時價索引本僅為單一廠商之銷售價格，難認確為有
    公信力之時價，且原告雖主張其存貨價值低落云云，惟如上
    所述，並未提出相關會計帳簿憑證及存貨具相當耗損性與跌
    價之具體事證，供被告審核認定，即難認原告此項主張可採
    。則原告上揭期末存貨成本主張既屬不明，即無從認定有成
    本高於時價之情形，是被告所為核定，即無不合。原告主張
    被告並未查得時價資料，於時價不明之情況下，逕依帳面價
    值核定補徵營業稅，違反營業稅法施行細則第19條第1 項第
    1 款及第25條之規定云云，核屬誤解，亦不足採。
  (七)從而，被告原處分按原告帳上所載餘存貨物金額91,735,853
    元，補徵原告營業稅額4,586,793 元，並無違誤；訴願決定
    予以維持，亦無不合。原告猶執前詞，訴請撤銷，為無理由
    ，應予駁回。
  (八)本件事證已臻明確，兩造其餘之主張及陳述，核與本件判決
    結果不生影響，無庸一一論述，附此敘明。
六、據上論結，本件原告之訴為無理由，依行政訴訟法第98條第
    1 項前段，判決如主文。
中　　華　　民　　國　　100 　年　　4 　　月　　6 　　日
                    臺北高等行政法院第七庭
                              審判長法  官  陳秀
                                    法  官　陳心弘
                                    法  官  林惠瑜
上為正本係照原本作成。
如不服本判決，應於送達後20日內，向本院提出上訴狀並表明上
訴理由，如於本判決宣示後送達前提起上訴者，應於判決送達後
20日內補提上訴理由書（須按他造人數附繕本）。
中　　華　　民　　國　　100 　年　　4 　　月　　6 　　日
                                    書記官  吳芳靜